臺灣高等法院刑事判決　　　　　　　　　　　　　九十二年度上訴字第四一四二號
　　上　訴　人　臺灣桃園地方法院檢察署檢察官
　　被　　　告　丙○○
右上訴人因被告偽造文書案件，不服臺灣桃園地方法院九十二年度訴字第二二九號，
中華民國九十二年九月一日第一審判決（起訴案號：臺灣桃園地方法院檢察署九十一
年度偵字第四九八０號），提起上訴，本院判決如左：
    主  文
上訴駁回。
    理  由
一、公訴意旨略以：丙○○以土地代書為業，明知甲○○對其父歐哲夫享有新台幣（
    下同）一百萬元之債權，為免受債權人之追討索償，與其弟歐文恕（另經檢察官
    為不起訴處分）於民國九十年八月二十七日向台灣桃園地方法院聲請就坐落桃園
    縣中壢市○○段一七二五、一七二六、一七二七號建號建物為拋棄繼承，分別由
    其二人之子女歐芷涵、歐彥麟代位繼承後，再行辦理贈與移轉登記予其二人之配
    偶方少君、陳淑蘭（另經檢察官為不起訴處分）名下所有，丙○○為規避債權人
    之追償，竟基於概括犯意，明知方瓊瑩未有設定抵押權之合意，先於九十一年一
    月五日盜用陳淑蘭之印章及印鑑證明，蓋印於土地登記申請書及土地抵押權設定
    抵押契約書上，同月三十日至桃園縣中壢地政事務所，就上開建物虛偽設定不定
    期限之最高限額三百六十萬元之抵押權登記與方瓊瑩，使不知情之地政事務所承
    辦員陷於錯誤，將該不實事項登載於其職務上所掌之建物登記簿內，足生損害於
    陳淑蘭與上開地政事務所對建物管理之正確性及債權人之債權追償。復承上概括
    犯意，為防杜債權人主張上開抵押權係當事人通謀虛偽設定而無效，遂於九十一
    年二月間，向不知情之乙○○（另經檢察官為不起訴處分）佯稱急需借款三百萬
    元應急，明知郭某未有設定抵押權之合意，竟未及郭某交付借貸金額之前，即於
    九十一年二月五日連續盜用陳淑蘭等人之印章及印鑑證明，蓋印於土地申請書及
    建築物他項權利移轉契約書上，逕向上開地政事務所就方瓊瑩名下之抵押權辦理
    讓與移轉登記與乙○○，使不知情之地政事務所承辦員將此不實事項登載於職務
    上所掌之建物登記簿，亦足生損害於陳淑蘭、方瓊瑩與地政事務所對建物管理之
    正確性及債權人之債權追償，因認丙○○涉犯刑法第二百十六條、第二百十條之
    行使偽造私文書罪嫌、第二百十四條之使公務員登載不實罪嫌。
二、按犯罪事實應依證據認定之，無證據不得推定其犯罪事實。又不能證明被告犯罪
    者，應諭知無罪之判決，刑事訴訟法第一百五十四條、第三百零一條第一項分別
    定有明文。又告訴人之告訴，係以使被告受刑事訴追為目的，是其陳述是否與事
    實相符，仍應調查其他證據以資審認。再被害人之陳述如無瑕疵，且就其他方面
    調查又與事實相符，固足採為科刑之基礎，倘其陳述尚有瑕疵，則在未究明前，
    遽採為論罪科刑之根據，即難認為適法，業經最高法院五十二年台上字第一三０
    ０號、六十一年台上字第三０九九號著有判例。又事實之認定，應憑證據，如未
    能發現相當證據，或證據不足以證明，自不能以推測或擬制之方法，為裁判基礎
    ，最高法院四十年台上字第八六號著有判例可資參照；且認定犯罪事實所憑之證
    據，雖不以直接證據為限，間接證據亦包括在內，然而無論直接證據或間接證據
    ，其為訴訟上之證明，須於通常一般之人均不致有所懷疑，而得確信其為真實之
    程度者，始得據為有罪之認定，倘其證明尚未達到此一程度，而有合理之懷疑存
    在而無從使事實審法院得有罪之確信時，即應由法院為諭知被告無罪之判決，最
    高法院七十六年台上字第四九八六號亦著有判例足參。
三、本件公訴人認為被告丙○○涉有右揭罪嫌，係以右開事實，業據告訴人甲○○指
    訴明確，經訊據證人方瓊瑩供稱：其自八十三年謀職起，即將其世華銀行存摺交
    由胞姊方少君使用，平時由方少君自行提領金額，或至家中借錢週轉，一直至九
    十年底為止仍有金錢出入，其不曾向姊催討，姊有記帳本，至今年年初其姊主動
    要設定抵押權，才拿其印章給姊夫辦理，其不知為何突然要辦抵押，而且設定金
    額三百六十萬元是姊夫他們決定的，沒有拿記帳本過目等語，核與證人方少君供
    稱：自八十三年開始向方瓊瑩借貸，每次都是她提領現金，再當日存入自己帳戶
    內，未寫借據或借款紀錄等語。對照二人就借貸方式、金額、記帳與否等供述內
    容已有不符，足見被告方瓊瑩並無設定抵押權之本意，且雙方金錢往來多年，均
    無設定擔保之約定，竟於九十一年一月間突生設定抵押之舉，且陳淑蘭與方瓊瑩
    並無債權債務關係，何以同時將其所有建物一併辦理抵押權設定予方瓊瑩？並隨
    即於一個月內將該抵押權讓與不相干之第三人乙○○？其動機顯有可議之處。又
    同案被告乙○○係於九十一年三月初分二次將三百萬元依被告丙○○之指示，匯
    入方瓊瑩設在世華銀行之帳戶，有匯款回條二紙足憑，而被告竟於九十一年二月
    五日債權尚未發生前，即向上開地政事務所申請辦理抵押權讓與登記，已違反抵
    押權從屬性原則，與一般債務人設定擔保之常情有悖；況全部設定手續均由被告
    丙○○代辦，顯係其利用自身從事土地代書之專業法律知識，為規避債權人之追
    償程序，而鑽營此項法律漏洞以達規避債權之目的，若謂其無損害被害人債權之
    意圖，誰人能信？被告所辯顯屬卸責之詞，不足採信，此外，並有上開建號之建
    物登記資料附卷足稽等為論據。
四、訊據被告丙○○固不否認有右開拋棄繼承、針對右開建物辦理贈與移轉予方少君
    、陳淑蘭、又設定最高限額抵押權予方瓊瑩、再將最高限額抵押權移轉予乙○○
    之事實，然堅決否認有何偽造文書之犯行，辯稱：(一)伊之父親歐哲夫失蹤前尚有
    積欠華南銀行一百零七萬四千三百七十一元，在歐哲夫失蹤後，銀行即已催討，
    伊與伊之妻方少君、弟歐文恕、弟妹陳淑蘭商議後，均同意先替歐哲夫償還該筆
    債務，日後如歐哲夫有所不幸，則以歐哲夫名下之右開系爭不動產，為渠等代償
    債務之代價，於是方少君於九十年五月廿二日向其妹方瓊瑩借款五十萬元，方瓊
    瑩以其夫賴貞治之名義匯入方少君聯邦銀行帳號為000000000000號
    帳戶內，方少君再於次日即九十年五月廿三日提領該帳戶內之現金六十萬元，至
    華南銀行中壢分行償還歐哲夫之借款本息五十七萬八千九百卅元，歐文恕與陳淑
    蘭則於九十年七月十九日又至華南銀行中壢分行償還剩餘之借款本息五十萬元，
    至此完全償還歐哲夫之前開借款。(二)方瓊瑩又於九十年八月九日以賴貞治之寶島
    銀行帳號為00000000000000號之帳戶轉帳五十萬元至方少君之寶
    島銀行帳號為00000000000000號之帳戶內，再者，方瓊瑩尚於八
    十九年十二月十六日以其世華銀行帳號為00000000000號帳戶轉帳廿
    六萬元至方少君之世華銀行帳號為00000000000號帳戶內，又方瓊瑩
    於九十年一月十六日提領其世華銀行帳號為00000000000號帳戶內之
    現金十六萬元，交予方少君，由方少君於同日存入其聯邦銀行帳號為00000
    0000000號帳戶內，此三筆均係方少君向方瓊瑩之借款；除此，方瓊瑩自
    八十三年起即多次提領現金借予伊與方少君投資股票，然八十六年後股票虧損，
    至九十年十二月止，尚積欠方瓊瑩三百萬元。(三)事實上伊父歐哲夫生前並無積欠
    告訴人甲○○金錢，而係告訴人自八十三年起，即透過歐哲夫之仲介貸與金錢予
    其他第三人，歐哲夫再向借款之第三人收取介紹費，由於告訴人歷次均能順利賺
    取利息並收回借款，對歐哲夫信賴，故借款、利息多由歐哲夫轉交，告訴人於八
    十四年間貸五十元予許嬰花，亦將借款資料交歐哲夫保管，直至歐哲夫過世，才
    由伊於九十年六月廿二日將該借款資料交還予告訴人，告訴人並簽收在案，告訴
    人歷來之借貸均由伊辦理不動產設定、塗銷等事項。(四)上林紙器有限公司（下稱
    上林公司）負責人林利澤因欲購買平鎮市一筆總價二千八百廿九萬元之土地，透
    過歐哲夫找金主借貸，並承諾土地過戶後，以銀行貸款償還，歐哲夫先找到葉正
    利，葉正利承諾之，並貸與二百萬元，林利澤則提供一筆房地供葉正利設定第三
    順位之抵押權，歐哲夫後又找到告訴人，告訴人亦承諾貸款，嗣並貸與一百萬元
    ，然並無不動產抵押權設定予告訴人，歐哲夫認此對告訴人較為不利，經商得葉
    正利與告訴人同意，將告訴人之債權信託予葉正利，於是要求林利澤另開一張三
    百萬元之借據以換回其先前分別開立予葉正利與告訴人分別為二百萬元及一百萬
    元之借據，葉正利亦答應日後借款回收，須歸還屬告訴人之部分，葉正利與告訴
    人並將借據及不動產設定資料均交歐哲夫保管，迨歐哲夫失蹤死亡後，告訴人與
    葉正利因林利澤支付之利息分配問題起勃谿，告訴人遂通知林利澤往後將利息分
    別匯入告訴人與葉正利之帳戶內。伊為確保告訴人之債權，於九十年六月廿日請
    葉正利出具切結書表示貸與林利澤之三百萬元中確有一百萬元為告訴人所貸與，
    又於九十年六月廿二日將歐哲夫所保管之告訴人貸款予許嬰花之憑證等資料交還
    告訴人，詎告訴人取回貸款予許嬰花之憑證等資料後，即放話與林利澤借款毫無
    關係，其之金錢係貸予歐哲夫，將向歐哲夫之繼承人即伊與歐文恕追討。(五)為避
    免告訴人不法追討，伊與歐文恕只好拋棄繼承，並由渠二人之子女歐芷涵、歐彥
    麟代位繼承，並將右開系爭不動產登記為該二人所有，又為履行先前以繼承不動
    產為對價代償歐哲夫之前開華南銀行債務之承諾，遂又將右開系爭不動產以贈與
    名義，移轉登記為方少君、陳淑蘭所有；又歐文恕、陳淑蘭得知伊投資股票失利
    尚欠方瓊瑩三百萬元後，同意提供系爭不動產供方瓊瑩設定抵押權以保障方瓊瑩
    之債權；伊為思償還方瓊瑩，遂情商至交好友乙○○借款三百萬元，乙○○應允
    ，乃將款項分二次匯入方瓊瑩帳戶內，方瓊瑩亦答應將設定在系爭不動產上之抵
    押權讓予乙○○等語。
五、經查：
    (一)告訴人指訴其持有歐哲夫開立之卷附本票一百萬元、支票十萬元各一紙，其於
      歐哲夫過世後則向歐哲夫之子即被告、歐文恕追討，並向臺灣桃園地方法院聲
      請發支付命令，經臺灣桃園地方法院以九十年度促字第三四四七五號核發在案
      ，此有臺灣桃園地方法院之支付命令一紙在卷可稽。再告訴人向臺灣桃園地方
      法院中壢簡易庭起訴請求被告、歐文恕償還前開票款一百十萬元，並經臺灣桃
      園地方法院中壢簡易庭以九十年度壢簡字第一一一五號繫屬在案（後因被告、
      歐文恕有效拋棄繼承，該簡易庭爰於九十一年三月五日判決原告之訴駁回，此
      有九十年度壢簡字第一一一五號判決一紙在卷可稽）。
    (二)被告辯稱方瓊瑩於九十年八月九日以其夫賴貞治之寶島銀行帳號為00000
      000000000號之帳戶轉帳五十萬元至方少君之寶島銀行帳號為000
      00000000000號之帳戶內，再者，方瓊瑩尚於八十九年十二月十六
      日以其世華銀行帳號為00000000000號帳戶轉帳廿六萬元至方少君
      之世華銀行帳號為00000000000號帳戶內，又方瓊瑩於九十年一月
      十六日提領其世華銀行帳號為00000000000號帳戶內之現金十六萬
      元，交予方少君，由方少君於同日存入其聯邦銀行帳號為000000000
      000號帳戶內，此三筆均係方少君向方瓊瑩之借款等情，除據證人方少君、
      方瓊瑩分別於原審證述屬實外，復據被告提出前開銀行帳戶存摺內頁附卷為憑
      ；被告又辯稱除此之外，方瓊瑩尚自八十三年起即多次提領現金借予伊與方少
      君投資股票，然八十六年後股票虧損，至九十年十二月止，尚積欠方瓊瑩三百
      萬元云云，然此即因方瓊瑩提領現金，其之用途無可查考，因之無從證實被告
      所提出之卷附方瓊瑩各銀行帳戶存摺之現金提領紀錄是否即為借貸與被告及方
      少君之款項，惟前開所述之三筆共九十二萬元之借貸紀錄堪足認定屬實。
    (三)又被告辯稱伊之父親歐哲夫失蹤前尚有積欠華南銀行一百零七萬四千三百七十
      一元，在歐哲夫失蹤後，銀行即已催討，伊與伊之妻方少君、弟歐文恕、弟妹
      陳淑蘭商議後，均同意先替歐哲夫償還該筆債務，日後如歐哲夫有所不幸，則
      以歐哲夫名下之右開系爭不動產，為渠等代償債務之代價，於是方少君於九十
      年五月廿二日向其妹方瓊瑩借款五十萬元，方瓊瑩以其夫賴貞治之名義匯該五
      十萬元入方少君聯邦銀行帳號為000000000000號帳戶內，方少君
      再於次日即九十年五月廿三日提領該帳戶內之現金六十萬元，至華南銀行中壢
      分行償還歐哲夫之借款本息五十七萬八千九百卅元，歐文恕與陳淑蘭則於九十
      年七月十九日又至華南銀行中壢分行償還剩餘之借款本息五十萬元，至此完全
      償還歐哲夫之前開借款等情事，除據證人方瓊瑩、歐文恕、陳淑蘭於原審證述
      在案，並據被告提出匯款單據、前開銀行帳戶存摺內頁、華南銀行出具之借款
      餘額證明書、抵押權塗銷同意書存卷足參，另有華南銀行放款利息收據多紙附
      於九十二年度偵續字第五七號卷內可憑，可見被告所辯尚非虛妄，應堪徵信，
      證人方瓊瑩、歐文恕、陳淑蘭之供證亦不因其等與被告之親戚關係，而不具憑
      信性。
    (四)由前開(二)、(三)所述可知，被告與其妻方少君積欠方瓊瑩之金額可資認定者至少
      為一百四十二萬元，則被告以方少君名下之右開系爭建物為方瓊瑩設定最高限
      額抵押權三百六十萬元，即非無主債權債務關係之虛偽設定。再證人陳淑蘭雖
      證稱其從未積欠方瓊瑩任何款項，然其身為被告之弟妹，其同意在其亦有應有
      部分之系爭建物上為方瓊瑩設定抵押權，亦本屬情理之常，本件抵押權設定並
      非無主債權債務關係之虛偽設定。
    (五)復按盜用印章罪之「盜用」，係指無權使用之人，擅自使用他人之印章而言；
      偽造私文書罪之「偽造」，係指無製作權者製作虛偽私文書而言，如行為人係
      基於他人之授權委託而使用印章、製作私文書，則非該罪之盜用、偽造。茲查
      證人陳淑蘭迭於偵查迄原審均證稱，其知曉被告設定抵押權予方瓊瑩及將方瓊
      瑩名下之抵押權辦理讓與移轉登記予乙○○等事，且其同意被告使用其之印章
      及印鑑證明等語（見偵續卷第二十三頁、六十五頁、原審卷四十二頁、四十三
      頁）；另證人方瓊瑩亦稱被告在經得伊同意後，設定抵押權予伊，嗣再將伊名
      下之抵押權辦理讓與移轉登記與乙○○（見偵續卷第二十四頁、原審卷四十頁
      、四十一頁）；證人乙○○於警訊、偵查及本院審判時證述，被告丙○○於九
      十一年二月初，向其借貸三百萬，後即將方瓊瑩之抵押權轉讓予伊，伊並將證
      件資料交予被告辦理；且同意被告刻印其姓名之印章（見偵卷第七十頁背面、
      偵續卷第二十四頁、第二十五頁、第四十頁、本院卷第六十七頁）等語，顯見
      證人陳淑蘭、方瓊瑩、乙○○均明知被告使用陳淑蘭之印章及印鑑證明，蓋印
      於土地登記申請書及土地抵押權設定抵押契約書上，就上開建物虛偽設定不定
      期限之最高限額三百六十萬元之抵押權登記與方瓊瑩，繼將方瓊瑩名下之抵押
      權辦理讓與移轉登記與乙○○，且渠等均同意被告使用渠等之印章及證件資料
      等以辦理相關手續，從而，被告係基於他人之授權而使用印章，難謂其有擅自
      使用他人之印章製作私文書而行使暨使公務員登載不實之行為。
    (六)被告將原本設定予方瓊瑩之系爭三筆建物之抵押權辦理移轉予乙○○之日期雖
      在乙○○匯款予方瓊瑩之前，此有中壢地政事務所九十一年十二月十三日中地
      一字第０九一００一０四一一號函所附之登記資料、匯款單二紙在卷可稽，然
      先設定抵押權再撥款，本為借貸實務所常見，並無違背抵押權從屬性原則，況
      公訴人本亦認乙○○分二次匯款共三百萬元予方瓊瑩以貸與被告之法律關係屬
      真實，則無論抵押權設定在先或在後，均無背於抵押權從屬性原則之可言。再
      告訴代理人康勝男律師質疑方瓊瑩並無讓與主債權予乙○○，怎可將從屬性質
      之抵押權移轉予乙○○？然不可忽略者，被告係向乙○○借款以償還其對方瓊
      瑩之債務，此除據被告陳明在卷，另由卷附匯款單係乙○○將共為三百萬元之
      款項分二次匯入方瓊瑩之帳戶亦可知之，第三人乙○○既已代被告向方瓊瑩償
      還債款，則方瓊瑩同意將其之債權、抵押權併移轉予乙○○，亦屬自然，即使
      方瓊瑩疏未履行民法上債權讓與之意思表示或通知，亦與判斷本案抵押權移轉
      是否在刑法上構成行使偽造文書、使公務員登載不實無涉。
    (七)至告訴人請求傳喚葉正利部分，係欲證明告訴人與被告之父歐哲夫間之債權債
      務關係，與被告有否行使偽造文書、使公務員登載不實並無關連，本院認為無
      傳喚之必要，併此敘明。
    綜上所述，公訴人所憑之上開證據，為訴訟上之證明，均未達通常一般之人均不
    致於有所懷疑而得確信其為真實之程度，且被告所辯，應非虛妄；此外，又查無
    其他積極證據，足認被告確有公訴人所指上開犯行，不能證明被告犯罪，自應為
    被告無罪之諭知。
六、原審以不能證明被告犯罪而為無罪之諭知，經核並無不合。檢察官循告訴人請求
    上訴，上訴意旨猶執前詞，另以抵押權乃從屬物權，應隨債權之轉讓而移轉，被
    告係向乙○○借款，債務人為被告丙○○，非方瓊瑩，亦非方少君，被告怎可將
    系爭抵押權讓與乙○○等情，指摘原判決不當，請求撤銷改判云云。惟查：被告
    與其妻方少君積欠方瓊瑩之金額至少為一百四十二萬元，已如前述，是被告與其
    妻方少君均係方瓊瑩之債務人，則被告向乙○○借款以償還其對方瓊瑩之債務，
    而第三人乙○○亦代被告向方瓊瑩償還債款，乙○○於其清償之限度內，自得承
    受債權人之權利，況方瓊瑩與乙○○均同意被告使用渠等之印章及證件等資料以
    辦理抵押權讓與移轉登記乙事，均如前述，是本案並無違背抵押權從屬性，亦不
    該當刑法之行使偽造文書、使公務員登載不實等罪。綜上，檢察官之上訴，為無
    理由，應予駁回。
據上論斷，應依刑事訴訟法第三百六十八條，判決如主文。
本案經檢察官賴俊雄到庭執行職務。
中　　　華　　　民　　　國　　九十三　　年　　　三　　　月　　　五　　　日
                              臺灣高等法院刑事第二十四庭
                                  審判長法  官  陳  貽  男
                                        法  官  徐  世  禎
                                        法  官  李  世  貴
右正本證明與原本無異。
如不服本判決應於收受送達後十日內向本院提出上訴書狀，其未敘述上訴之理由者並
得於提起上訴後十日內向本院補提理由書（均須按他造當事人之人數附繕本）。
                                        書記官  魏  汝  萍
中　　　華　　　民　　　國　　九十三　　年　　　三　　　月　　　五　　　日
